【裁判字號】    97,訴,1426
【裁判日期】    980227
【裁判案由】    損害賠償
【裁判全文】
臺灣高雄地方法院民事判決              97年度訴字第1426號
原      告  乙○○
訴訟代理人  戊○○
被      告  甲○○
            己○○
共      同
訴訟代理人  歐陽志宏律師
上列當事人間請求損害賠償事件，本院民國98年2 月19日言詞辯
論終結，判決如下：
    主  文
被告應給付原告新臺幣壹佰零柒萬玖仟伍佰元。
訴訟費用由被告負擔。
    事實及理由
一、原告起訴主張：被告於民國96年間向伊表示可用85折之優惠
    價格購買百貨公司禮券，伊即陸續向被告購買百貨公司禮券
    多次。97年年初，被告表示此次為最後一次販賣百貨公司禮
    券，伊遂與他人集資新台幣（下同）1,079,500 元，向被告
    購買127 萬元之百貨公司禮券，並於97年1 月2 日將上開款
    項匯至被告甲○○之銀行帳戶。詎被告遲未交付百貨公司禮
    券，並稱係透過第三者購買百貨公司禮券，遭該人倒債致無
    法交付，伊遂於97年6 月16日開庭時以言詞對被告為解除買
    賣契約之意思表示，兩造間之買賣契約既已解除，被告自應
    返還伊所匯款項。爰提起本件訴訟，並聲明：被告應給付原
    告1,079,500 元。
二、被告則以：被告係受原告委託而代為向訴外人傅小宴購買百
    貨公司禮券，兩造間並無買賣契約存在，買賣契約是存在於
    原告與傅小宴間。嗣因傅小宴表示無法交付百貨公司禮券，
    並向警察機關自首，被告始知受騙，被告就受原告委託代為
    購買百貨公司禮券之事已盡注意義務，自毋須對原告負賠償
    責任等語，資為抗辯。並聲明：原告之訴駁回。
三、本件兩造不爭執事項及爭點：
(一)不爭執事項：
 1、原告為購買以85折計算、面額總價1,270,000 元之百貨公司
    禮券，於97年1 月2 日匯款1,079,500 元至被告甲○○設於
    台新國際商業銀行（以下簡稱台新銀行）府城分行帳號0000
    0000000000號帳戶；被告甲○○於97年1 月4 日將上開款項
    轉匯至被告己○○設於台新銀行北高雄分行帳號0000000000
    0000號之帳戶後，再由被告己○○於同日將上開款項匯至傅
    小宴設於台新銀行帳號00000000000000號帳戶內。此有原告
    提出之匯款單影本、被告甲○○、被告己○○上開台新銀行
    帳戶存摺影本在卷可憑（見本院卷第13頁至第16頁、第22-1
    頁）
 2、被告甲○○、被告己○○匯款予傅小宴欲購買百貨公司禮券
    ，惟遭傅小宴詐騙款項而未取得百貨公司禮券，傅小宴所涉
    詐欺取財犯行經本院刑事庭以97年度重訴字第56號判處應執
    行有期徒刑5 年，有該判決書附卷可按（見本院卷第98頁至
    第109 頁）。
 3、被告迄今仍未交付面額總價1,270,000 元百貨公司禮券予原
    告。
(二)爭點：
 1、兩造間係買賣關係或委任關係？
 2、原告請求被告返還所匯款項1,079,500元，是否有據？
四、本院就上開爭點之判斷：
(一)兩造間係買賣關係或委任關係？
 1、按「稱委任者，謂當事人約定，一方委託他方處理事務，他
    方允為處理之契約。」、「受任人處理委任事務，應依委任
    人之指示，並與處理自己事務為同一之注意，其受有報酬者
    ，應以善良管理人之注意為之。」、「委任人因受任人之請
    求，應預付處理委任事務之必要費用。」、「受任人因處理
    委任事務，支出之必要費用，委任人應償還之，並付自支出
    時起之利息。」，民法第528 條、第535 條、第545 條、第
    546 條第1 項分別定有明文。依上開規定可知，委任之法律
    關係，係受任人允為為委任人處理事務之契約，受任人應依
    委任人之指示給付勞務，而處分管理其受委託之事務（包含
    事實行為及法律行為），受任人處理委任事務之必要費用，
    得請求委任人預付或自行墊付後請求委任人償還之，且受任
    人所處理者既係委任人之事務，除受任人因處理委任事務有
    過失，或因逾越權限之行為所生之損害，對於委任人應負賠
    償之責（民法第544 條）外，受任人處理委任事務之結果應
    歸於委任人，換言之，無論其處理結果致委任人財產增減或
    其他利益得失，均應由委任人承擔。另按，「稱買賣者，謂
    當事人約定一方移轉財產權於他方，他方支付價金之契約。
    當事人就標的物及其價金互相同意時，買賣契約即為成立」
    、「物之出賣人，負交付其物於買受人，並使其取得該物所
    有權之義務。」、「買受人對於出賣人，有交付約定價金及
    受領標的物之義務。」，民法第345 條、第348 條第1 項、
    第367 條分別定有明文。而買賣契約為諾成契約，一經當事
    人就標的物及其價金互相同意，買賣契約即為成立；當事人
    約定，一方移轉財產權於他方，他方支付價金而成立之契約
    ，不問當事人所用名稱如何，法律上應認為買賣（最高法院
    20年上字第2202號判例意旨、91年度台上字第616 號判決意
    旨參照）。
 2、經查，被告主張渠等僅係於大家一同集資後受委託代為出面
    向傅小宴購買禮券，固聲請傳喚證人丙○○到庭證稱：我是
    委託被告己○○購買禮券等語（見本院卷第48頁）、證人丁○○到庭證稱：被告2 人告訴我大家一起集資購買比較便宜
    ，他們本身也有跟我一起集資購買等語（見本院卷第49 頁
    ），以為佐證，惟證人丙○○、丁○○前揭所述均係其個人
    與被告間之約定，與原告並無直接關聯，且經本院調取傅小
    宴被訴詐欺取財案件刑事卷宗核閱後，亦有證人羅文穗於調
    查局詢問時證述：「己○○表示可以出售高雄漢神、SOGO、
    新光三越、大遠百及大樂賣場等禮券，後來與他之間約有長
    達2 年半左右之禮券交易，我主要是向己○○購買高雄漢神
    、太平洋SOGO等兩家百貨公司禮券，…，之後都是以『現貨
    面交』方式（即一手交現金、一手交百貨公司禮券）透過己○○購買禮券。…己○○告訴我，他自己有管道及關係可買
    入較多折扣、數量多之百貨公司禮券，當時己○○為取信我
    ，曾主動秀出兩張金額分別為400 多萬匯入新光三越、
    2,000 多萬元匯入漢神百貨公司帳戶之匯款記錄，不過他有
    將『匯款人』塗掉，但當時我未起疑也相信己○○可以直接
    與百貨公司以較多折扣購入大量禮券，日後都是以『現貨交
    易』方式向己○○買禮券」等語甚詳（見臺灣高雄地方法院
    檢察署97年度偵字第9809號卷第103 頁至第104 頁），堪認
    被告己○○亦有出售禮券予他人之事實，顯見被告就交付百
    貨公司禮券乙事之約定內容因人而異，而原告既否認係委託
    被告代為購買禮券，則依證人丙○○、丁○○上揭證詞，並
    無法證明原告與被告間亦屬委託關係，仍應就兩造約定探究
    其法律關係。
 3、查本件原告為購買以85折計算、面額總價1,270,000 元之百
    貨公司禮券，於97年1 月2 日匯款1,079,500 元至被告甲○○帳戶，被告甲○○於同年月4 日將上開款項轉匯至被告己○○，再由被告己○○於同日匯款至傅小宴帳戶，為兩造所
    不爭執。被告雖主張收受原告交付之1,079,500 元只是受原
    告委任代為購買85折之百貨公司禮券等語，然查，原告陳稱
    其歷次均係以約定之8 折或85折款項交付予被告後拿取禮券
    乙節（見本院卷第19頁），為被告所不否認，且被告己○○
    於本院審理時陳稱：人家委託我們買的時候，有先約定好的
    折數，如果沒有達到預定折數，我還是會給委託人約定的折
    數，虧損會自己承擔等語明確（見本院卷第139 頁），堪認
    被告有依約定折數交付百貨公司禮券予原告之義務，如有虧
    損須由被告自行吸收，此情顯與委任事務處理結果應歸於受
    任人之內涵不符，蓋如被告確係受原告委任代為購買禮券，
    倘無法依指示購得既定折數之禮券，僅屬委任事務無法達成
    ，所影響者僅在報酬請求權，若處理事務並無過失或越權，
    受任人對於委任人亦不負損害賠償責任，受任人並無應自行
    承擔虧損而非得以約定折數交付禮券予委任人之義務甚明，
    則依被告與原告締約之真意，即難認屬委任關係。反觀被告
    收受原告所匯1,079,500 元款項後，既有交付以85折計算、
    面額價值1,270,000 元之百貨公司禮券予原告之義務，雙方
    顯然就應交付予對方之禮券數量及金額均約定一致，已具備
    買賣契約必備之標的物及價金之2 大要素，性質上堪認屬買
    賣契約，應無疑義，並不因原告是否知悉被告之禮券來源均
    係向傅小宴購買而礙其認定。是以，原告主張兩造間係屬買
    賣關係，自屬可採。至於被告提出臺灣高雄地方法院檢察署
    97 年 度偵字第31522 號不起訴處分書，雖記載原告以其委
    託被告購買禮券之款項1,079,500 元遭被告侵占為由，對被
    告提出侵占之告訴，惟經本院調閱該案偵查卷宗，原告所出
    具之告訴意旨狀，並未自承係委託被告代為購買禮券，該不
    起訴處分書之記載，顯有誤會，自無從採認，附此敘明。
(二)原告請求被告返還所匯款項1,079,500元，是否有據？
    按買賣標的物之交付，除法律另有規定或契約另有訂定，或
    另有習慣外，應同時為之；次按契約當事人之一方遲延給付
    者，他方當事人得定相當期限催告其履行，如於期限內不履
    行時，得解除其契約；又契約解除時，當事人雙方負有回復
    原狀之義務，由他方所受領之給付物，應返還之，民法第36
    9 條、第254 條、第259 條第1 款分別定有明文。本件兩造
    間係屬買賣關係，已如前述，原告既已依約給付被告價金1,
    079,500 元，被告即應交付以85折計算、面額總價1,270,00
    0 元之百貨公司禮券予原告，惟被告迄今仍未交付禮券，經
    原告提起本件訴訟請求後，被告於97年6 月16日準備程序時
    ，在原告請求被告給付禮券後，被告仍表示無法給付禮券予
    原告，原告乃當庭向被告表示解除買賣契約，並請求返還買
    賣價金，有該次準備程序筆錄在卷可憑（見本院卷第24頁反
    面），是可認被告在遲延交付禮券時，原告已催告被告履行
    ，惟被告仍表示無法履行，從而，依前揭法律規定，原告解
    除本件買賣契約，自屬合法，故原告依回復原狀之法律關係
    ，請求被告返還買賣價金1,079,500 元，洵屬有據，應予准
    許。
五、本件事證已臻明確，兩造其餘攻擊防禦方法及所提證據，核
    與判決之結果不生影響，均毋庸逐一審酌論述，附此敘明。
六、據上論結，本件原告之訴為有理由，爰依民事訴訟法第78條
    、第85條第1 項前段，判決如主文。
中    華    民    國    98    年    2     月    27    日
                  民事第六庭  審判長法  官  楊國祥
                                    法  官  李怡諄
                                    法  官  林書慧
正本係照原本作成。
如不服本判決，應於送達後20日內，向本院提出上訴狀並表明上
訴理由，如於本判決宣示後送達前提起上訴者，應於判決送達後
10日內補提上訴理由書（須附繕本）。
中    華    民    國    98    年    2     月    27    日
                                書記官  莊豐源


司法院資訊處製作；財團法人民間司法改革基金會備份。
